臺灣臺中地方法院刑事判決　　　　　　　　　　　　九十三年度易字第一九二號
　　公　訴　人　臺灣臺中地方法院檢察署檢察官
　　被　　　告　甲○○原名方.
　　選任辯護人　洪主雯律師
右列被告因違反著作權法案件，經檢察官提起公訴（九十三年度偵續一字第一四號）
，本院判決如左：
    主  文
甲○○共同連續擅自以出租之方法，侵害他人之著作財產權，處有期徒刑參月，如易
科罰金，以參佰元折算壹日。緩刑貳年。
扣案如附表所示之影音光碟壹拾伍組均沒收。
    事  實
一、甲○○自民國九十年九月下旬起（起訴書誤載為八十九年十月中旬），受僱於址
    設臺中市○區○○路一段五一二號之「好來屋影音光碟店」之負責人乙○○，擔
    任店員，負責出租該店之影音光碟於不特定之人。而乙○○（另案經本院判處有
    期徒刑六月確定）因意圖營利，未經著作權人或授權人公司之同意授權，連續向
    香港盈滔媒體有限公司（下稱盈滔公司）購買而自香港輸入「老夫子２００１」
    等視聽著作後，出租於不特定顧客觀賞，因而分別於九十年十一月二十八日十二
    時五十分、九十一年四月三日十六時許，在上址為警查獲，甲○○因而得悉乙○
    ○前於如附表所示時間向盈滔公司購買而自香港輸入之如附表所示之「決戰猩球
    」（附表一編號１）視聽著作，係著作財產權人美商二十世紀福斯家庭娛樂公司
    （TWENTIETH CENTURY FOX HOME ENTERT AINMENT,INC.，下稱福斯公司）專屬授
    權得利影視股份有限公司（下稱得利公司）在臺灣地區享有獨家發行之權利；「
    一世狂野」、「尖峰時刻２」（附表一編號２、３）等視聽著作，係著作財產權
    人美商新線國際公司（NEW LINE CINEMA，下稱新線公司）專屬授權中環股份有
    限公司（下稱中環公司），中環公司再專屬授權中藝國際影視股份有限公司（下
    稱中藝公司），中藝公司再專屬授權得利公司在臺灣地區享有獨家發行之權利；
    另乙○○於九十一年五月十七日購自香港之「開膛手」、「衝出封鎖線」等光碟
    影片（附表編號４、５），亦係著作財產權人福斯公司專屬授權得利公司在臺灣
    地區享有獨家發行之權利，竟仍與乙○○基於出租營利之概括犯意聯絡，未經前
    開著作財產權人或被授權人公司之同意授權，而自九十一年四月四日起，連續擅
    自以每部影片租金新臺幣（下同）三十元至八十元不等之價格，出租如附表編號
    １、２、３之視聽著作；並自九十一年五月十七日起，以相同之價格，出租如附
    表編號４、５之視聽著作予不特定之顧客觀賞，侵害前開各被授權人公司之著作
    財產權。嗣於九十一年五月二十二日十七時許，在上址為警查獲，並扣得如附表
    所示之影音光碟。
二、案經得利公司訴由臺中縣警察局大甲分局報告臺灣臺中地方法院檢察署檢察官偵
    查起訴。
    理  由
一、訊據被告甲○○固直承自九十年九月下旬起受僱於共犯乙○○，在其所經營之「
    好來屋影音光碟店」擔任店員，負責出租光碟之工作，知悉共犯乙○○於九十年
    十一月二十八日十二時五十分、九十一年四月三日十六時許，為警查獲所扣得之
    影音光碟，及本次扣案之如附表所示之影音光碟均係共犯乙○○自香港平行輸入
    之真品，且九十一年五月二十二日為警查獲時，亦在現場等情，惟矢口否認有何
    違反著作權法之犯行，辯稱：僅擔任店員之工作，關於影音光碟之購入均是乙○
    ○自行為之，並無從知悉光碟片租借授權之專業事宜，且乙○○均告以扣案之影
    音光碟片均係正版光碟，非為盜版，並無違法問題，且出示盈滔公司之聲明函證
    明之；而於九十年十一月二十八日為警查獲後製作筆錄時，警察僅問及：查獲何
    物？當時何人在場？負責人在何處？所查扣之影音光碟片係由何而來等語，並未
    告知被告該店何以遭搜索；另九十一年四月三日警詢時，警方所問問題為：「你
    知道這些是重製之光碟嗎？」，如連職司執行法律之警方均無法分辨「非法重製
    」及「非法出租」之區別，又如何苛責未曾研讀著作權法之被告應知悉「正版光
    碟」亦有非法出租之問題？伊僅為受僱之店員，焉有可能要求乙○○出示每一片
    影音光碟片之授權證明，而得以知悉扣案之影音光碟片均未經合法授權等語。經
    查：
  (一)「決戰猩球」（附表編號１）之視聽著作，係著作財產權人福斯公司專屬授權得
    利公司在臺灣地區享有獨家發行之權利；「一世狂野」、「尖峰時刻２」（附表
    編號２、３）等視聽著作，係著作財產權人新線公司專屬授權中環公司，中環公
    司再專屬授權中藝公司，中藝公司再專屬授權得利公司在臺灣地區享有獨家發行
    之權利；「開膛手」、「衝出封鎖線」等視聽著作（附表編號４、５），亦係著
    作財產權人福斯公司專屬授權得利公司在臺灣地區享有獨家發行之權利，有卷附
    授權合約書、行政院新聞局錄影節目審查合格證明書、告訴人得利公司與福斯公
    司、中藝公司合約書可證，因此告訴人已取得如附表所示之影音光碟於臺灣、澎
    湖、金門、馬祖地區獨家發行之專屬授權，應堪認定，合先敘明。
  (二)共犯乙○○連續向盈滔公司購買而自香港輸入包含如附表所示之影音光碟後，即
    於其所經營之「好來屋影音光碟店」，以每片影音光碟三十至八十元不等之租金
    ，出租予不特定之顧客，嗣乙○○分別於九十年十一月二十八日十二時五十分、
    九十一年四月三日十六時許，在上址為警查獲，並扣得自香港購入「老夫子２０
    ０１」等影音光碟（不包含如附表所示之影音光碟）等情，業經被告坦認不諱，
    並經告訴代理人蔡培塏、吳明憲、許德驊及楊棨富於警詢及偵查中指訴甚詳，又
    經證人即共犯乙○○證述明確，且有光碟出賣人盈滔公司之出貨單、被告於九十
    年十一月二十八日、九十一年四月三日為警所製作之調查筆錄附卷可稽，復有如
    附表所示之影音光碟扣案為憑，而堪以認定。
  (三)按未經著作財產權人同意而輸入著作原件或其重製物者，除著作權法另有規定外
    ，視為侵害著作權或製版權，八十二年四月二十四日、九十二年七月九日及九十
    三年九月一日修正公布之著作權法第八十七條第四款均定有明文。又有下列情形
    之一者，著作權法第八十七條第四款之規定，不適用之︰一為供中央或地方機關
    之利用而輸入。但為供學校或其他教育機構之利用而輸入或非以保存資料之目的
    而輸入視聽著作原件或其重製物者，不在此限。二為供非營利之學術、教育或宗
    教機構保存資料之目的而輸入視聽著作原件或一定數量重製物，或為其圖書館借
    閱或保存資料之目的而輸入視聽著作以外之其他著作原件或一定數量重製物，並
    應依第四十八條規定利用之。三為供輸入者個人非散布之利用或屬入境人員行李
    之一部分而輸入著作原件或一定數量重製物者。四附含於貨物、機器或設備之著
    作原件或其重製物，隨同貨物、機器或設備之合法輸入而輸入者，該著作原件或
    其重製物於使用或操作貨物、機器或設備時不得重製。五附屬於貨物、機器或設
    備之說明書或操作手冊，隨同貨物、機器或設備之合法輸入而輸入者。但以說明
    書或操作手冊為主要輸入者，不在此限，八十二年四月二十四日修正公布之著作
    權法第八十七條之一第一項（同現行條文）亦有明定。準此，我國之著作權法原
 則上採「禁止真品平行輸入」原則，因此除合於同法第八十七條之一第一項規定
    之情形外，未經著作財產權人同意而輸入著作原件或其重製物，既視為侵害著作
    權，而應對該輸入者，依該規定處罰；而該違反上開「禁止真品平行輸入」規定
    之物品，於輸入者違法輸入後，依第八十七條之立法精神觀之，仍屬侵害著作財
    產權之物品，而不能與著作權法第六十條規定，所謂之合法著作重製物相提並論
    。亦即著作權法第六十條規定之合法著作之重製物，並不包含著作權法第八十七
    條規定違反「禁止真品平行輸入」之物品。查共犯乙○○為出租之目的而向盈滔
    公司購買包含如附表所示之影音光碟，屬盈滔公司於香港發行之真品乙節，固為
    告訴代理人所不否認，且有盈滔公司商業登記證及聲明函在卷可查，惟審之共犯
    乙○○輸入該等影音光碟之目的及該影音光碟之性質，並不合於著作權法第八十
    七條之一第一項第一、二、四、五款之規定；且共犯乙○○所輸入供出租用之影
    音光碟，又係經由盈滔公司以郵寄之方式輸入，亦不合於同項第三款之供輸入者
    個人非散布之利用或屬入境人員行李之一部分，依前揭說明，共犯乙○○未經該
    等影音光碟之著作財產權人或被授權人之同意，而自香港平行輸入之該等影音光
    碟，即為侵害著作權之物。共犯乙○○亦因擅自以出租之該等影音光碟之方法，
    侵害告訴人等之著作財產權，經本院判處有期徒刑六月，併科罰金十五萬元確定
    在案等情，亦有本院九十一年度中簡上字第九一號刑事判決附卷可參。
  (四)被告雖辯稱扣案之如附表所示之影音光碟均係共犯乙○○購入，其無從知悉影音
    光碟之授權事宜，且共犯乙○○均告以店內之影音光碟均為真品，並非盜版光碟
    ，並無違法問題，並出示盈滔公司之聲明函以證明之，並不知道正版光碟亦有非
    法出租之問題等語，惟查：
  1.被告知悉共犯乙○○於九十年十一月二十八日十二時五十分、九十一年四月三日
    十六時許，為警查獲所扣得之影音光碟及本次查扣之如附表所示之影音光碟均係
    自香港平行輸入之真品乙節，已如前述。雖被告於本院審理時供稱：乙○○於第
    一次為警查獲後，曾提出資料給伊看，說查扣之影音光碟均是正版；第二次被搜
    索後，乙○○之說法與第一次查獲時相同等語，核與證人乙○○於本院審理時證
    述：第一次查獲時，有跟被告說查扣之影音光碟是正版無問題，並拿盈滔公司商
    業登記證及盈滔公司關於「老夫子２００１」等影音光碟係屬正版之聲明函給被
    告看，第二次查獲後，再次向被告強調這些影音光碟均是正版，並再拿盈滔公司
    另紙聲明函（即九十三年十月五日庭呈之第三張聲明函）向被告證明等語相符，
    惟查盈滔公司之商業登記證及聲明函，僅能證明盈滔公司係在香港合法設立之公
    司，且共犯乙○○於九十年十月二十八日及九十一年四月三日為警查獲時所查扣
    者及本次扣案之如附表所示之影音光碟均係共犯乙○○向盈滔公司所購買之真品
    ，而未能證明共犯乙○○有於臺灣地區出租該等影音光碟之權利，因此尚未能作
    為有利於被告之認定。
  2.其次，被告於本院審理時供稱：在九十一年四月三日第二次被搜索時，有想一下
    該影音光碟會不會有問題，但乙○○又拿全部之證明給伊看等語；證人乙○○亦
    於本院審理時證稱：第二次被查獲製作筆錄後，有跟被告說這些影音光碟是不是
    可以出租，不是伊、被告或警察可以決定的等語，足證「好來屋影音光碟店」遭
    二度搜索後，共犯乙○○已未能堅決向被告保證出租自香港平行輸入之影音光碟
    之合法性，且被告本身亦對該等影音光碟在臺灣地區可否出租之問題，亦產生懷
    疑無誤。
  3.再者，「好來屋影音光碟店」之影音光碟來源除自香港購入外，尚有在臺灣地區
    購買之合法影音光碟等情，業經證人乙○○證述在卷，而經著作財產權人或被授
    權人在臺灣地區合法發行之影音光碟，其上均會標示與臺灣上映時相同之中文片
    名，以利消費者選購或租看，乃為一般常情，且應為從事影音光碟出租之被告所
    知悉。惟扣案之如附表編號５之影音光碟照片，其封面原標示之片名為「天擊戰
    線」，而該片名處經以黃色標籤貼上該片於臺灣地區上映時之片名：「衝出封鎖
    線」等情，有照片附卷可查；且證人乙○○於本院審理時亦證述：自香港輸入之
    影音光碟，如果其片名與臺灣上映的片名不同，都會重新貼上臺灣上映之片名等
    語，足徵由片名之記載及有無更行改貼臺灣地區上映片名等差異，被告應可辨識
    是由香港平行輸入之影音光碟，抑或經著作權人或被授權人授權在臺灣地區合法
    發行可供出租之影音光碟。而由如附表所示之影音光碟上原均有與在臺灣地區上
    映時之片名相異之香港片名以觀，被告亦應足以推知該等影音光碟均未經著作財
    產權人或被授權人在臺灣地區同意或授權。
  4.國家之法律，一經公布施行，國民即有應知及遵守之義務，故不得因不知法律而
    免除刑事責任，否則無知者即可隨心妄為，而知法者反處於不利之地位，豈為情
    法之平，苟許不知法律者免除其刑事責任，則現代法治國家之法律秩序將因之崩
    解而蕩然無存，故「不得因不知法律而免除刑事責任」，刑法第十六條亦定有明
    文，被告既從事影音光碟之出租，即應瞭解相關法令之規定，自不得以不知未經
    著作財產權人或被授權人同意之平行輸入真品不得出租為由，飾卸其責，而圖解
    免其刑事責任。
  (五)綜上，被告既於九十一年四月三日二度因出租自香港購入之影音光碟而為警查獲
    後，對於如附表所示自香港平行輸入之影音光碟未經著作財產權人或被授權人之
    同意授權，為侵害著作權之物等情有所認識之情形下，猶自第二次為警查獲後之
    翌日即九十一年四月四日起，與共犯乙○○基於犯意聯絡，共同出租如附表所示
    之影音光碟以牟利，其與共犯乙○○間有侵害告訴人於專屬授權範圍內之實質著
    作財產權之犯意聯絡及行為分擔，堪以認定。其辯稱不知出租如附表所示自香港
    平行輸入之影音光碟已侵害告訴人之著作財產權云云，並無足採。本件事證明確
    ，被告犯行堪以認定，應予依法論科。
二、按刑法第二條第一項規定：「行為後法律有變更者，適用裁判時之法律，但裁判
    前之法律有利於行為人者，適用最有利於行為人之法律」，此從新從輕規定，以
    適用裁判時之法律為原則，若裁判前之法律有利於行為人者，適用最有利於行為
    人之裁判前法律（包括行為時法與中間法）為例外，且比較裁判時法、中間法及
    行為時法，應就各該法之有關罪刑綜合比較，而非僅以其法定刑之輕重予以比較
    。查被告犯罪後，著作權法業經二次修正，即分別經立法院於九十二年七月九日
    經總統以華總一義字第○九二○○一二二七○○號令修正公布，並於同年月十一
    日施行，及九十三年九月一日經總統以華總一義字第○九三○一五八五九一號令
    修正公布，並於同年月三日施行；就被告前開意圖營利以出租之方法侵害他人之
    著作財產權之犯行，比較新舊之著作權法，被告行為終了時即九十一年五月二十
    二日時所適用之八十七年一月二十一日公布之著作權法第九十二條（嗣九十年十
    一月十二日著作權法又修正，然就著作權法第九十二條並未修正），其內容為：
    「擅自以公開口述、公開播送、公開上映、公開演出、公開傳輸、公開展示、改
    作、編輯或出租之方法侵害他人著作財產權者，處三年以下有期徒刑，得併科新
    臺幣十五萬元以下罰金。」；嗣九十二年七月九日所公布之著作權法第九十二條
    經修正，其內容為：「意圖營利而以公開口述、公開播送、公開上映、公開演出
    、公開傳輸、公開展示、改作、編輯或出租之方法侵害他人著作財產權者，處三
    年以下有期徒、拘役、或併科新臺幣七十五萬元以下罰金。非意圖營利而犯前項
    之罪，其所侵害之著作超過五件，或權利人所受損害超過新臺幣三萬元者，處二
    年以下有期徒刑、拘役，或科或併科新臺幣五十萬元以下罰金。」；於九十三年
    九月一日所公布之著作權法第九十二條又經修正，其內容為：「擅自以公開口述
    、公開播送、公開上映、公開演出、公開傳輸、公開展示、改作、編輯、出租之
    方法侵害他人著作財產權者，處三年以下有期徒、拘役、或科或併科新臺幣七十
    五萬元以下罰金。」，比較其新舊法之構成要件及刑罰範圍，(一)就構成要件而言
    ，以九十二年七月九日公布之著作權法第九十二條第一項之規定，須以「意圖營
    利」為要件較有利於行為人；(二)就刑罰範圍而言，九十三年九月一日公布之著作
    權法第九十二條與九十二年七月九日公布之著作權法第九十二條第一項與八十七
    年一月二十一日公布之之著作權法第九十二條之最重本刑均為有期徒刑三年，惟
    九十三年九月一日公布之著作權法第九十二條及九十二年七月九日公布之著作權
    法第九十二條均增列罰金刑，均較之八十七年一月二十一日公布之著作權法九十
    二條最輕本刑有期徒刑二月為有利。綜上，依刑法第二條第一項但書規定，自以
    九十二年七月九日公布之著作權法第九十二條第一項之規定較有利於被告。核被
    告所為，係犯修正前九十二年七月九日公布之著作權法第九十二條第一項之意圖
    營利而以出租之方式侵害他人著作財產權罪。被告與共犯乙○○，就前揭犯行，
    有犯意聯絡及行為分擔，均為共同正犯。其先後多次出租犯行，時間緊接，所犯
    構成要件相同之罪，顯係出於概括之犯意為之，為連續犯，應依刑法第五十六條
    之規定以一罪論，並加重其刑。爰審酌被告犯罪後否認犯行，尚未見有認錯悔過
    之意，態度欠佳，惟念及被告甫自學校畢業，初入社會，涉世未深，僅圖些許薪
    水而受雇於人，犯罪所得不多，為警查獲後即辭去工作（經證人乙○○證述在卷
    ），犯罪時間尚短等一切情狀，量處如主文所示之刑，並諭知易科罰金之折算標
    準。末查被告前未曾受有期徒刑以上刑之宣告，有卷附臺灣高等法院被告全國前
    案紀錄表及臺灣臺中地方法院檢察署刑案資料查註紀錄表各一份可按，其經此偵
    審教訓，當知警惕而無再犯之虞，本院綜核各情，認所宣告之刑，以暫不執行為
    適當，併予宣告緩刑二年，以啟自新。
三、按沒收為從刑之一種，且與主刑有從屬關係，倘行為後法律有變更，因沒收部分
    不生比較新舊法問題，依從刑從屬於主刑原則，不得就新舊法予以割裂適用（最
    高法院九十年度臺上字第一七三一號裁判要旨參照）。查被告行為時著作權法並
    無沒收之規定（九十年十一月十二日公布之著作權法第九十八條業經刪除），但
    九十二年七月九日公布之著作權法第九十八條規定：「犯九十一條至第九十六條
    之一之罪，供犯罪所用或因犯罪所得之物，得沒收之。但犯第九十一條第三項及
    第九十一條之一第三項之罪者，其得沒收之物，不以屬於犯人為限。」，依前開
    從刑從屬於主刑原則，本件扣案如附表所示之影音光碟十五組，為共犯乙○○所
    有供與被告共同犯本罪所用之物，業據其供明在卷，應依九十二年七月九日公布
    之著作權法第九十八條前段規定宣告沒收之。
據上論斷，應依刑事訴訟法第二百九十九條第一項前段，九十二年七月九日修正公布
之著作權法第九十二條第一項、第九十八條，刑法第十一條、第二條第一項但書、第
二十八條、第五十六條、第四十一條第一項前段、第七十四條第一款，罰金罰鍰提高
標準條例第二條，判決如主文。
本案經檢察官張溢金到庭執行職務。
中      華      民      國      九十三      年      十    月    十九    日
                           臺灣臺中地方法院刑事第四庭
                               審判長法  官  張 靜 琪
                                     法  官  賴 妙 雲
                                     法  官  郭 妙 俐
右正本證明與原本無異。
如不服本判決，應於判決送達後十日內向本院提出上訴狀，上訴於臺灣高等法院臺中
分院( 須附繕本 )。
                                     書記官
中      華      民      國      九十三      年      十    月    十九    日
附表：
┌─┬────┬─────────┬──────┬──┬────────┐
│編│中    文│英              文│告  訴  人  │數量│輸  入  時  間  │
│號│片    名│片              名│（被授權人）│    │                │
├─┼────┼─────────┼──────┼──┼────────┤
│１│決戰猩球│PLANET OF THE APES│得利影視股份│四組│90.11.09        │
│  │（港譯猿│                  │有限公司    │    │                │
│  │人爭霸戰│                  │            │    │                │
│  │）      │                  │            │    │                │
├─┼────┼─────────┼──────┼──┼────────┤
│２│一世狂野│BLOW              │同右        │三組│90.12.20        │
│  │（港譯毒│                  │            │    │                │
│  │王）    │                  │            │    │                │
├─┼────┼─────────┼──────┼──┼────────┤
│３│尖峰時刻│PUSH HOUR 2       │同右        │三組│90.12.27        │
│  │２（港譯│                  │            │    │                │
│  │火拼時速│                  │            │    │                │
│  │２）    │                  │            │    │                │
├─┼────┼─────────┼──────┼──┼────────┤
│４│開膛手（│FROM HELL         │            │二組│91.05.17        │
│  │港譯屠出│                  │有限公司    │    │                │
│  │地獄）  │                  │            │    │                │
├─┼────┼─────────┼──────┼──┼────────┤
│５│衝出封鎖│BEHIND ENEMY LINES│同右        │三組│91.05.17        │
│  │線（港譯│                  │            │    │                │
│  │天擊戰線│                  │            │    │                │
│  │）      │                  │            │    │                │
└─┴────┴─────────┴──────┴──┴────────┘
附錄本案論罪科刑法條全文：
九十二年七月九日修正公布知著作權法第九十二條
意圖營利而以公開口述、公開播送、公開上映、公開演出、公開傳輸、公開展示、改
作、編輯或出租之方法侵害他人著作財產權者，處三年以下有期徒刑、拘役，或併科
新臺幣七十五萬元以下罰金。
非意圖營利而犯前項之罪，其所侵害之著作超過五件，或權利人所受損害超過新臺幣
三萬元者，處二年以下有期徒刑、拘役，或科或併科新臺幣五十萬元以下罰金。
